最高法院民事判決　　　　　　　　　　　　　　　八十八年度台上字第二八一七號
　　上 訴 人　甲○○○
　　被上訴人　乙 ○ ○
右當事人間請求返還房屋事件，上訴人對於中華民國八十七年一月二十日台灣高等法
院第二審判決（八十六年度上字第一三八五號），提起上訴，本院判決如左：
    主  文
原判決關於駁回上訴人請求被上訴人給付損害金(一)新台幣（下同）六十六萬元本息（
自民國八十五年五月三十日起至八十六年五月三十一日止部分）及五萬三千一百六十
七元（自八十六年六月一日起至八十六年六月二十九日止部分）之訴；(二)一百八十六
萬六千四百五十二元本息（自八十二年八月一日起至八十五年五月二十九日止部分）
之上訴及三百五十二萬二千五百元本息（自八十二年八月一日起至八十六年六月二十
九日止部分）之擴張之訴；暨各該訴訟費用部分廢棄，發回台灣高等法院。
其他上訴駁回。
第三審訴訟費用，關於駁回上訴部分，由上訴人負擔。
    理  由
本件上訴人主張：坐落台北市○○○路一三巷七之三號及七之四號建物（下稱系爭不
動產）為吳榮裕所有，詎吳榮裕之子吳宗全未經其同意，擅自將之出租與被上訴人經
營千代幼稚園，被上訴人雖曾於前案即吳宗全以個人名義提起之返還租賃物訴訟中，
同意於民國八十二年七月三十一日如期返還，並成立訴訟上和解，惟迄未履行。嗣吳
榮裕將系爭不動產於八十五年七月二十九日以贈與為原因移轉登記為伊所有，其後吳
榮裕於八十五年九月二十六日死亡等情。本於民法第七百六十七條規定，求為命被上
訴人遷讓返還系爭不動產，及給付伊二百五十三萬元暨加計法定遲延利息；並自八十
六年六月一日起至遷讓時止，按月給付伊五萬五千元之判決。上訴人嗣於提起第二審
上訴後，擴張聲明，求為命被上訴人再給付伊五百六十二萬元及自八十五年六月十三
日起至清償日止按年息百分之五計付之利息。暨被上訴人應自八十六年十月一日起至
返還系爭不動產止，按月給付伊十三萬元之判決。
被上訴人則以：系爭不動產於前案成立訴訟上和解後，伊與訴外人吳宗全復因租金之
談攏，及其父吳榮裕之同意，於八十二年七月三十日另行簽訂十年租約，伊並非無權
占有等語。資為抗辯。
原審以：查，系爭不動產原係吳榮裕所有，吳榮裕於八十五年七月二十九日將之以贈
與為原因移轉登記為上訴人所有，其後吳榮裕於八十五年九月二十六日死亡之事實，
有土地暨建築改良物登記簿謄本及死亡證明書在卷足按。而系爭不動產及吳宗全所有
之台北市○○○路一三巷七、七－一、七－二號房屋自七十六年起，即出租作為千代
托兒所使用，七十六年十一月一日起至七十七年十月三十一日止之出租人為吳榮裕，
承租人為被上訴人之父即曾任該托兒所園長之樊楚才，七十七年十一月一日起至八十
年十月三十一日止之出租人為吳宗全，承租人為樊楚才及潘麗華（亦曾任該托兒所之
園長，為被上訴人之母），八十年十一月一日起至八十一年十月三十一日止之出租人
為吳宗全，承租人為該托兒所之負責人即被上訴人。嗣因故，雙方僅就七、七－一、
七－二號房屋續訂租約，租期自八十一年一月一日起至八十二年十月三十一日止。吳
宗全於八十二年二月二十二日另案起訴請求被上訴人返還系爭不動產，於訴訟上達成
和解，就系爭不動產之租期延續至八十二年七月三十一日，被上訴人並同意於八十二
年七月三十一日將系爭不動產返還吳宗全等情，有歷年租約、千代托兒所立案證書、
樊楚才及潘麗華戶籍登記簿謄本附台灣士林地方法院八十二年度士簡字第二一七號案
卷足稽。惟吳宗全於八十二年七月三十日又與被上訴人就系爭不動產續訂租約，租期
自八十二年八月一日起至九十二年七月三十一日止，有租約影本附卷可佐。而吳宗全
於前開另案起訴之理由為其父欲收回系爭不動產供家人使用云云，但其於第一審作證
稱：「租約（指自八十二年八月一日起至九十二年七月三十一日止之租約）係我簽訂
，原本在簡易庭和解時，是被告（即被上訴人）八十二年七月要還，當時以我名義起
訴，係由於租金談不攏，我以父親要收回房屋，請求返還房屋和解後，我又與被告談
攏租金，所以將系爭不動產和我名下三間房屋共同出租於被告，但分別立二張租約，
租金亦不同，租金從過去到現在均由我收益，只是要由我繳稅。」、「我不知道這件
事（指吳榮裕催告被上訴人返還房屋之事），可能是訂定租約後我和父親爭吵，他想
要回房屋。」等語，再核被上訴人於台灣士林地方法院八十二年度士簡字第二一七號
案中亦謂，係因吳宗全欲調漲之租金過高，伊不同意，吳宗全始起訴收回房屋等語，
與吳宗全於第一審所證相符。足見吳宗全另案起訴請求被上訴人返還系爭不動產之目
的確在調漲租金。而系爭不動產自七十七年以來既均由吳宗全出面處理出租事宜，另
案起訴之目的又在調漲租金，是其後八十二年七月三十日之訂約，自令被上訴人確信
吳宗全係得吳榮裕之同意，而有權為之。再被上訴人雖無法提出其與吳宗全於八十二
年七月三十日訂約時，吳宗全有得到吳榮裕同意之證據，惟系爭不動產原所有人吳榮
裕就吳宗全八十年十一月一日所訂之租約，曾於八十一年十月六日以存證信函催告被
上訴人，其內容明載：「……台端承租本人吳榮裕擁有之……房屋使用，租期至八十
一年十月三十一日止，到期本人將收回自用絕不續租……」等語，表示不同意續租，
然其於吳宗全與被上訴人另訂租期自八十二年八月一日起至九十二年七月三十一日止
之租約後，時隔年餘，始於八十四年三月十五日、同年四月七日、六月三日催告被上
訴人返還系爭不動產，自八十二年八月一日起至八十四年三月十五日之期間，並無證
據證明吳榮裕有主張吳宗全無權出租之情事，依其於八十年十一月一日租約屆滿前，
即知催告被上訴人返還系爭不動產，顯見其並非不知保護其權利之人，何以竟沈默年
餘，不出面主張權利﹖足證吳榮裕有同意其子出租。且按意思表示不以明示為必要，
此為民法第一百五十三條第一項所明定，縱吳宗全於八十二年七月三十日訂約時未經
吳榮裕之同意，但吳榮裕時經多時，才為反對之意思表示，可見其已事後默示承認其
子出租之行為。至吳榮裕於八十四年間催告被上訴人返還房屋，其後並起訴請求，惟
租約既屬有效而並無終止租約之事由，上訴人自無權以無權占有之法律關係請求被上
訴人返還系爭不動產。又被上訴人與吳宗全於八十六年六月三十日已訂立租約合意終
止約定書，被上訴人並將房屋返還與吳宗全等情，有該合意書附卷可證，並為上訴人
所不爭執。依前所述，租約既屬有效，則被上訴人依其承租人之義務，將承租之系爭
不動產返還於吳宗全，自屬合法。上訴人雖係系爭不動產之所有人，然並非租約之當
事人，自不得請求被上訴人返還系爭不動產。又被上訴人既合法使用系爭不動產，即
無不當得利或賠償損害之可言。綜上所陳，上訴人請求被上訴人返還系爭不動產及給
付不當得利之損害金，於法無據，應予駁回云云。爰將第一審所命被上訴人返還系爭
不動產及給付上訴人六十六萬元本息暨自八十六年六月一日起按月給付五萬五千元之
判決部分予以廢棄，駁回上訴人該部分之訴，其餘第一審所為上訴人敗訴判決部分予
以維持，駁回上訴人之上訴及擴張之訴。
(一)、原判決關於駁回上訴人請求被上訴人給付六十六萬元本息（自八十五年五月三十
日起至八十六年五月三十一日止部分），及給付五萬三千一百六十七元（自八十六年
六月一日起至八十六年六月二十九日止部分）之訴；駁回上訴人請求被上訴人給付一
百八十六萬六千四百五十二元本息（自八十二年八月一日起至八十五年五月二十九日
止部分）之上訴，暨再給付三百五十二萬二千五百元本息（自八十二年八月一日起至
八十六年六月二十九日止部分）之擴張之訴部分：查，吳榮裕於八十一年十月六日曾
函告被上訴人，表示被上訴人承租伊所有之房屋使用，租期至八十一年十月三十一日
止，屆期將收回不再續租，已明白表示不同意再續租，且就吳宗全與被上訴人另訂租
期自八十二年八月一日起至九十二年七月三十一日止之租約，曾於八十四年三、四、
六月間三次催告被上訴人返還房屋，為原審所認定之事實，則可否僅因吳榮裕沈默年
餘，不出面主張權利，即認吳榮裕同意其子即吳宗全出租系爭不動產，殊有疑義。且
受任人欲為委任人為不動產之租賃，其期限逾二年者，須有特別之授權（民法第五百
三十四條但書第二款），則上開十年租期之租賃契約，可否以吳榮裕時經多時，才為
反對之意思表示，可見其事後默示承認其子吳宗全出租之行為，亦有詳查之必要。若
上開十年租期之租賃契約對吳榮裕不生效力，斯時被上訴人占有系爭不動產，對吳榮
裕而言，仍屬無權占有。則上訴人在被上訴人對系爭不動產喪失占有（八十六年六月
三十日）前，似仍得對之主張不當得利或賠償損害。原審就此未為詳查，即為不利於
上訴人之判斷，自有可議。上訴論旨，指摘原判決關此部分違背法令，求予廢棄，非
無理由。
(二)、原判決關於駁回上訴人除前開以外之其餘之訴、擴張之訴，暨上訴部分：查，被
上訴人自八十六年六月三十日起，已喪失對系爭不動產之占有，為原審所合法確定之
事實。斯時起被上訴人已無無權占有之事實，上訴人自不得請求被上訴人返還無權占
有之系爭不動產，自此被上訴人亦無不當得利或應負損害賠償之責任可言。原審就此
部分，為上訴人敗訴之判決，於法核無違誤。上訴論旨，就原審取捨證據、認定事實
之職權行使，指摘原判決關此部分違背法令，求予廢棄，非有理由。
據上論結，本件上訴為一部有理由，一部無理由。依民事訴訟法第四百七十七條第一
項、第四百七十八條第一項、第四百八十一條、第四百四十九條第一項、第七十八條
，判決如主文。
中      華      民      國    八十八    年     十一     月     十一     日
                              最高法院民事第三庭
                                  審判長法官  范  秉  閣
                                        法官  朱  建  男
                                        法官  曾  煌  圳
                                        法官  許  澍  林
                                        法官  鄭  玉  山
      右正本證明與原本無異
                                              書  記  官
中      華      民      國    八十八    年     十一     月    二十九    日
